臺灣桃園地方法院刑事判決　　　　　　　 96年度訴字第136號
公　訴　人　臺灣桃園地方法院檢察署檢察官
被　　　告　甲○○
上列被告因商業會計法等案件，經檢察官提起公訴（95年度偵字
第12137 號），被告於準備程序進行中為有罪之陳述，經本院合
議庭裁定由受命法官獨任進行簡式審判程序後，聲請改依協商程
序而為判決，本院判決如下：
    主  文
甲○○共同連續商業負責人，以明知為不實之事項，而填製會計
憑證，處有期徒刑捌月，緩刑參年。
    事實及理由
一、本件被告甲○○所犯係死刑、無期徒刑或最輕本刑為3 年以
    上有期徒刑以外之罪，其於準備程序中就被訴事實為有罪之
    陳述，經本院告知簡式審判程序之旨，並聽取公訴人、被告
    之意見後，爰依刑事訴訟法第273 條之1 第1 項規定合議裁
    定由受命法官獨任進行簡式審判程序。
二、緣被告甲○○因積欠不詳真實姓名、年籍綽號「阿才」之成
    年男子（下稱綽號「阿才」者）6 萬元，無法償還，受綽號
    「阿才」者引誘，如同意提供其身分證、印章擔任公司行號
    登記名義負責人（俗稱人頭），即可免除其債務，甲○○乃
    應允之。兩人遂共同基於填製不實會計憑證及幫助他人逃漏
    營業稅捐之概括犯意聯絡，由甲○○提供身分證及印章給綽
    號「阿才」者，綽號「阿才」者於92年7 月17日（起書誤載
    為92年11月1 日）以甲○○名義申請登記為設於桃園縣中壢
    市○○路83號1 樓東華事業有限公司（下稱東華公司）之負
    責人即商業會計法之商業負責人，並由綽號「阿才」者自92
    年11月起至93年2 月期間，在上址公司內先後數次以東華公
    司之名義，填製如附表編號1 至16所示金額均不實之會計憑
    證統一發票後，分別交付予如附表編號1 至16所示之公司，
    作為各該公司向東華公司買受商品之進項憑證，再持向稅捐
    機關申報扣抵營業稅款，幫助各該公司逃漏營業稅共計3,31
    3,662 元，足生損害於稅捐機關對於稅務管理及稅收之正確
    性。案經財政部高雄市國稅局函送臺灣高雄地方法院檢察署
    呈請臺灣高等法院檢察署令轉台灣桃園地方法院檢察署檢察
    官偵查起訴。
三、證據名稱：
    (一)被告甲○○於偵查中級本院準備程序時之自白。
    (二)財政部高雄市國稅局93年12月28日財高國稅審三字第0930
      026450號函。
    (三)東華公司營業稅稅籍資料查詢作業表。
    (四)東華公司銷項去路明細表。
四、本件經檢察官與被告於審判外達成協商之合意且被告已認罪
    ，其合意內容為：檢察官起訴法條為修正前商業會計法第71
    條第1 款及稅捐稽徵法第43條第1 項等罪，被告願受科刑範
    圍為有期徒刑8 月緩刑3 年。經查，上開協商合意並無刑事
    訴訟法第455 條之4 第1 項所列情形之一，檢察官聲請改依
    協商程序而為判決，本院爰不經言詞辯論，於協商合意範圍
    內為協商判決，合予敘明。
五、附記事項：
(一)、1.被告行為後，商業會計法業於95年5 月24日修正公布，其
    中第71條第1 款關於商業負責人填製不實會計憑證之處罰規
    定，法定刑由「五年以下有期徒刑、拘役或科或併科新臺幣
    十五萬元以下罰金」，修正為「五年以下有期徒刑、拘役或
    科或併科新臺幣六十萬元以下罰金」，比較修正前、後之結
    果，修正前較有利於被告。
    2.刑法第56條連續犯之規定業經刪除，被告之數犯罪行為，
    於新法施行後，應予分論併罰。此刪除雖非犯罪構成要件之
    變更，但顯已影響行為人刑罰之法律效果，自屬法律有變更
    ，比較新、舊法結果，仍應適用較有利於被告之行為時法律
    即修正前刑法第56條規定，論以連續犯。
    3.刑法第55條關於牽連犯之規定亦經刪除，則被告所犯各罪
    ，應予分論併罰，比較新、舊法結果，以適用被告行為時之
    法律即修正前刑法第55條牽連犯之規定，較有利於被告。
    4.綜上法律修正前、後之比較，依修正後刑法第2 條第1 項
    所定之「從舊從輕」原則，應適用被告行為時之法律，即修
    正前刑法、商業會計法及罰金罰鍰提高標準條例等相關規定
    ，對被告較為有利。
    5.至修正後刑法第28條雖將舊法之「實施」修正為「實行」
    。其中「實施」一語，涵蓋陰謀、預備、著手及實行之概念
    在內，其範圍較廣；而「實行」則著重於直接從事構成犯罪
    事實之行為，其範圍較狹；二者之意義及範圍固有不同，但
    對於本件被告與綽號「阿才」者，或擔任公司之負責人，或
    虛偽填載不實之統一發票供人逃漏營業稅，均有犯意聯絡及
    行為分擔，就其等共犯修正前商業會計法第71條第1 款、稅
    捐稽徵法第43條第1 項之罪情形而言，刑法第28條之修正內
    容，對於被告並無「有利或不利」之影響，應適用現行有效
    之刑法第28條（參照最高法院95年台上字第5589號判決意旨
    ），附此敘明。
(二)、再按「統一發票乃證明事項之經過而為造具記帳憑證所根據
    之原始憑證，商業負責人如明知為不實之事項，而開立不實
    之統一發票，係犯商業會計法第71條第1 款之以明知為不實
    之事項而填製會計憑證罪，該罪為刑法第215 條業務上登載
    不實文書罪之特別規定，依特別法優於普通法之原則，自應
    優先適用，無論以刑法第215 條業務上登載不實文書罪之餘
    地」，有最高法院92年度臺上字第6792號、94年度台非字第
    98號判決可資參照。而統一發票依營業稅法第32條之規定，
    為營業人銷售貨物或勞務予買受人之會計憑證，被告既係東
    華公司負責人，為商業會計法所稱之商業負責人，明知該公
    司於上述期間並無銷貨之交易事實，仍由該綽號「阿才」者
    以該公司之名義，填製不實之統一發票，交由附表如所示之
    各該公司，作為進項憑證，持以向稅捐機關申報扣抵營業稅
    款，幫助該等公司之納稅義務人逃漏營業稅捐，核被告所為
    ，係犯修正前商業會計法第71條第1 款之商業負責人填製不
    實會計憑證及稅捐稽徵法第43條第1 項之幫助納稅義務人逃
    漏稅捐罪。
(三)、被告與綽號「阿才」者間就前揭犯行有犯意聯絡及行為分擔
    ，關於違反商業會計法部分，該名男子雖不具商業負責人之
    身分，惟依修正前刑法第31條第1 項規定，仍成立共同正犯
    。又被告先後多次填製不實會計憑證及幫助納稅義務人逃漏
    稅捐之犯行，均時間緊接，所犯皆係構成要件相同之罪名，
    顯係基於概括犯意為之，均為連續犯，應依修正前刑法第56
    條之規定，各以一罪論，並均加重其刑。其以填製不實會計
    憑證之方式幫助他人逃漏稅捐，所犯上開兩罪間有方法結果
    之牽連關係，應依修正前刑法第55條之規定，從一重之填製
    不實會計憑證罪論處。
六、應適用之法條：刑事訴訟法第273 條之1 第1 項、第455 條
    之4 第2 項、第455 條之8 ，修正前商業會計法第71條第1
    款，稅捐稽徵法第43條第1 項，刑法第2 條第1 項前段、第
    11條前段、刑法第28條、第31條第1 項、第56條、第55條。
七、本判決除有刑事訴訟法第455 條之4 第1 項第1 款、第2款
    、第4 款、第6 款、第7 款所定情形之一，或違反同條第2
    項規定者外，不得上訴。
八、如不服本件判決，得自收受判決送達之日起10日內，向本院
    提出上訴書狀，上訴於第二審法院。
本案經檢察官郝中興到庭執行職務。
中　　華　　民　　國　　96　　年　　4　　月　　30　　日
                  刑事第五庭    法　官　邱滋杉
以上正本證明與原本無異。
                                書記官  邱仲騏
中　　華　　民　　國　　96　　年　　4　　月　　30　　日
附錄：本案論罪科刑法條全文
修正前商業會計法第71條：
商業負責人、主辦及經辦會計人員或依法受託代他人處理會計事
務之人員有下列情事之一者，處5 年以下有期徒刑、拘役或科或
併科新臺幣15萬元以下罰金：
一、以明知為不實之事項，而填製會計憑證或記入帳冊。
二、故意使應保存之會計憑證、帳簿報表滅失毀損者。
三、意圖不法之利益而偽造、變造會計憑證、帳簿報表內容或撕
    毀其頁數者。
四、故意遺漏會計事項不為記錄，致使財務報表發生不實之結果
    。
五、其他利用不正當方法，致使會計事項或財務報表發生不實之
    結果。
稅捐稽徵法第43條：
教唆或幫助犯第41條或第42條之罪者，處3 年以下有期徒刑、拘
役或科新台幣6萬元以下罰金。
稅務人員、執行業務之律師、會計師或其他合法代理人犯前項之
罪者，加重其刑至二分之一。
稅務稽徵人員違反第33條規定者，除觸犯刑法者移送法辦外，處
1萬元以上5萬元以下罰鍰。
